【裁判字號】    95,基簡,63
【裁判日期】    950705
【裁判案由】    拆屋還地
【裁判全文】
臺灣基隆地方法院基隆簡易庭民事判決
原      告  乙○○
被      告  甲○○
上列當事人間請求拆屋還地事件，本院於民國95年6月21日言詞
辯論終結，判決如下：
    主  文
被告應將座落基隆市○○區○○段第八五○地號土地上，如複丈
成果圖標示Ａ部分面積六○‧○一平方公尺之建築物拆除後，將
土地返還原告及其他共有人全體，並自民國九十年一月一日起至
返還上揭土地之日止，按年給付原告新台幣陸仟壹佰肆拾伍元。
原告其餘之訴駁回。
訴訟費用新台幣壹萬壹仟壹佰玖拾柒元由被告負擔。
    事實及理由要領
一、原告起訴主張：
（一）座落基隆市○○區○○段第850地號土地（下簡稱系爭850
      地號）為原告及其他共有人（即訴外人廖瑞雲、廖余養、
      廖晉熙、廖晉新）所有，今被告自民國90 年1月1日起即
      無權占用系爭850地號土地，如複丈成果圖標示Ａ部分（
      面積60.01平方公尺），並施建門牌號碼為基隆市○○區
      ○○街68巷37號建築物（下簡稱系爭建築物），爰依民法
      第767條請求被告拆除系爭建築物，並將複丈成果圖標示
      Ａ部分土地返還原告及其他共有人全體。又被告占用複丈
      成果圖標示Ａ部分土地，原告所申報之地價為5,120元，
      而公告地價為17,000元，且系爭850地號土地位於中正區
      祥豐市場對面，市場經濟活絡、出入者眾、交通便捷，爰
      依最高法院47年度台上字第1827號判例要旨，請求鈞院以
      土地公告現值為計算基準，命被告每年給付原告及其他共
      有人全體按土地公告現值之10％即以55,000元計算相當於
      租金之損害等情，並提出土地登記謄本為證。
（二）基於前述，聲明如下：
      1.被告應將座落基隆市○○區○○段第850地號土地，如
        複丈成果圖標示Ａ部分土地上建築物拆除後，將土地返
        還原告及其他共有人全體。
      2.被告應自90年1月1日起至返還上揭土地之日止，按年給
        付55,000元與原告及其他共有人全體。
二、被告則請求駁回原告之訴。
三、得心證理由：
（一）按訴狀送達後，原告不得將原訴變更或追加他訴，但擴張
      或減縮應受判決事項之聲明者，不在此限。民事訴訟法第
      255條第1項第3款定有明文。查原告起訴時係請求被告按
      年給付原告及全體共有人15,000元，嗣於訴訟進行中，以
      言詞擴張聲明（卷第48頁），即請求被告按年給付原告及
      全體共有人55,000元，因原告僅係擴張應受判決事項之聲
      明，於法尚無不符，應予准許，合先敘明。
（二）復按所有人對於無權占有或侵奪其所有物者，得請求返還
      之；對於妨害其所有權者，得請求除去之；有妨害其所有
      權之虞者，得請求防止之，民法第767條定有明文。又依
      民法第821條之規定，各共有人對於第三人，得就共有物
      之全部，為本於所有權之請求，此項請求權既非必須由共
      有人全體共同行使，則以此為標的之訴訟，自無由共有人
      全體共同提起之必要。所謂本於所有權之請求權，係指民
      法第767條所規定之物權的請求權而言，故對於無權占有
      或侵奪共有物者，請求返還共有物之訴，得由共有人中之
      一人單獨提起，惟依民法第821條但書之規定，應求為命
      被告向共有人全體返還共有物之判決而已（最高法院28年
      度上字第2361號判例參照）。再按以無權占有為原因，請
      求返還所有物之訴，被告對原告就其占有之物有所有權存
      在之事實無爭執，而僅以非無權占有為抗辯者，原告於被
      告無權占有之事實，無舉證責任，被告應就其取得占有，
      係有正當權源之有利事實證明之。查，本件原告為系爭
      850 地號土地之共有人，有土地登記第二類謄本附卷可憑
      （卷第22、23頁），自堪信原告之主張為真，又被告於前
      揭地號土地上施建系爭建築物，且系爭建築物為伊所有，
      均不為被告所否認，惟被告無法證明伊占有上揭地號土地
      有合法、正當之權源，是原告請求被告拆除如複丈成果圖
      標示Ａ部分土地上之系爭建築物，並將系爭850地號土地
      返還原告及其他共有人全體，於法尚無不符，應予准許。
（三）再按被告無權占有原告之土地，可能獲得相當於租金之利
      益，此為通常之觀念；第按無權占有他人之土地，係侵害
      該土地所有人之所有權，應構成侵權行為，被害人對於侵
      權行為人得請求賠償相當於租金之損害（最高法院61年台
      上字第1695號判例、67年台上字第3622號判例參照）。又
      該相當於租金之損害，無需該土地之共有人共同行使之，
      亦即各共有人得分別行使該賠償請求權，惟應按其應有部
      分比例向被告請求賠償，無民法第821條之適用。查被告
      無權占用系爭850地號土地，如複丈成果圖標示Ａ部分，
      其已受有相當於租金之不當得利，而原告就系爭850地號
      土地之應有部分為1/4，是原告當得民法第179條、第184
      條請求被告按原告就系爭850地號土地之應有部分比例賠
      償相當於租金之損害，應為可取，逾此範圍之請求為無理
      由，應予駁回。又城市地方房屋之租金，以不超過土地及
      其建築物申報總價額年息10％為限，而此項規定於租用基
      地建築房屋者亦得準用，土地法第97條第1項、第105條分
      別定有明文。其次，所謂土地價額係指法定地價而言；土
      地所有人依土地法所申報之地價為法定地價，土地法第
      148條、土地法施行法第25條、平均地權條例第16條前段
      亦定有明文。本院審酌系爭850地號土地坐落基隆市中正
      區，位處中正區祥豐市場對面，周邊經濟及交通網絡尚屬
      發達，且被告占用系爭850地號土地係為建築房屋供居住
      使用，未從事商業活動行為，業經本院至現場勘驗查明，
      有勘驗筆錄（卷第26、27頁）及現場照片（卷第28-30頁
      ）在卷可按，是系爭850地號土地租金以該地申報地價為
      計算基準，並按申報地價總額年息8％計算即屬適當，無
      依土地公告現值計算之必要。另系爭850地號土地於93 年
      1月之申報地價為每平方公尺5,120元，有原告提出之土地
      登記第二類謄本在卷可稽（卷第22頁），且因系爭建築物
      占用系爭850地號土地如複丈成果圖所示Ａ部分面積為
      60.01平方公尺，則原告得請求被告給付相當於租金之損
      害賠償，每年應為6,145元（計算式：5120×60.01×8％
      ×1/4＝6145，元以下均四捨五入）。
（四）又原告主張被告自90年1月1日起即無權占用系爭850地號
      土地，不為被告所爭執，從而被告應自90年1月1日起至如
      複丈成果圖標示Ａ部分土地上之建築物拆除後，將土地返
      還原告及其他共有人全體止，按年賠償原告6,145元，是
      原告請求被告賠償相當於租金損害，於按每年6,145元計
      算之損害洵屬有據，應予准許，逾此範圍之請求，為無理
      由，應予駁回。
（五）訴訟費用11,197元（第一審裁判費）由被告負擔。
四、據上論結，本件原告之訴為一部有理由，一部無理由，依民
    事訴訟法第79條，判決如主文。
中    華    民    國    95    年    7    月     5     日
                  臺灣基隆地方法院基隆簡易庭
                          法      官  王翠芬
以上正本係照原本作成。
對於本件判決如有不服，應於收受送達後20日內向本院提出上訴
書狀，上訴於本院合議庭，並按他造當事人之人數附具繕本。
中    華    民    國    95    年    7    月     5     日
                          法院書記官  修丕龍


司法院資訊處製作；財團法人民間司法改革基金會備份。
